【裁判字號】    98,訴,572
【裁判日期】    990126
【裁判案由】    妨害自由
【裁判全文】
臺灣臺南地方法院刑事判決               98年度訴字第572號
公  訴  人  臺灣臺南地方法院檢察署檢察官
被      告  丙○○
選任辯護人  蘇建榮  律  師
被      告  甲○○
被      告  乙○○
上列被告等因妨害自由案件，經檢察官提起公訴（97年度營偵字
第1035號、98年度營偵字第193號），本院判決如下：
    主  文
丙○○、甲○○、乙○○共同犯剝奪他人行動自由罪，丙○○累
犯，處有期徒刑拾月，甲○○、乙○○各處有期徒刑伍月，如易
科罰金，均以新臺幣貳仟元折算壹日。
    事  實
一、丙○○（原名：張任鐘）曾因違反區域計畫法案件，經本院
    以95年度簡字第1921號判處有期徒刑3月確定，並於民國96
    年1月2日以易科罰金執行完畢，猶不知悔改，於97年6月10
    日晚上6時8分許，在臺南縣後壁鄉烏樹村「蘭花園區」內工
    地與丁○○核對工程款帳目時，因雙方金額認定不一，丙○○竟向丁○○怒稱「那我們到別的地方去講」後，不待丁○○表示意願與否，即與乙○○、己○○、庚○○（二人另經
    本院以簡易判決處刑）、甲○○共同基於剝奪他人行動自由
    之犯意，逕向乙○○、己○○、庚○○等3人表示「帶他回
    去工務所講話」等語，由己○○、庚○○分別拉住丁○○左
    、右手、乙○○在丁○○後方推擠丁○○背部方式，將丁○○控制而推入甲○○所駕駛之車號8263-NQ號自小客車後座
    ，丙○○並要求己○○、庚○○坐於丁○○之左右兩側以防
    止其脫逃，而將丁○○置於實力支配之下，而剝奪其行動自
    由。丙○○再囑甲○○直接將車輛駛至伊辦公處所後，即先
    自行駕車離開，乙○○亦自行駕車離開該處，甲○○則依丙○○之囑咐駕車將丁○○押往丙○○工務所方向行駛。當場
    丁○○之職員謝勝祈見狀不敢阻止，乃報警處理，警網遂於
    同日晚間6時30分許，在臺南縣白河鎮之國立白河商工後門
    前將甲○○所駕駛之自小客車攔獲，並發現丁○○左手臂受
    有抓傷之外傷（傷害部分未據告訴），始悉上情，
二、案經臺南縣警察局白河分局報請臺灣臺南地方法院檢察署檢
    察官偵查起訴。
    理  由
一、證據能力部分：按被告以外之人（包括證人、鑑定人、告訴
    人、被害人及共同被告等）於審判外之陳述，雖不符刑事訴
    訟法第159條之1至之4等之規定，而經當事人於審判程序同
    意作為證據，法院審酌該言詞陳述或書面陳述作成時之情況
    ，認為適當者，亦得為證據；當事人、代理人或辯護人於法
    院調查證據時，知有刑事訴訟法第159條第1項不得為證據之
    情形，而未於言詞辯論終結前聲明異議者，視為有前項之同
    意，同法第159條之5定有明文。立法意旨在於傳聞證據未經
    當事人之反對詰問予以核實，原則上先予排除。惟若當事人
    已放棄反對詰問權，於審判程序中表明同意該等傳聞證據可
    作為證據；或於言詞辯論終結前未聲明異議，基於尊重當事
    人對傳聞證據之處分權，及證據資料愈豐富，愈有助於真實
    發見之理念，且強化言詞辯論主義，使訴訟程序得以順暢進
    行，上開傳聞證據亦均具有證據能力。本件以下所引用被告
    以外之人於審判外之言詞或書面陳述，固屬傳聞證據。惟檢
    察官及被告於本院言詞辯論終結前均未聲明異議，自應視為
    同意為本案之證據。本院審酌上開證據資料之取得或作成時
    ，並無人情施壓或干擾，亦無違法或不當之情形，認為以之
    作為本案之證據為適當，故有證據能力，合先敘明。
二、訊據被告丙○○、甲○○、乙○○均矢口否認有公訴人上開
    所指之妨害自由犯行，被告丙○○以：「當天我是去對帳，
    對完有一些帳目不合，我才找丁○○回事務所核對，丁○○
    也願意跟我回去核對，後來發生的事，也是我太太打電話給
    我，我才知道發生了什麼事。當天我的車被工地主任開走，
    我請甲○○開休旅車載我去臺南縣後壁鄉烏樹村「蘭花園區
    」內工地。丁○○有開車來，我以為他也是開自己的車走，
    後來我太太打來我才知道丁○○是坐甲○○的車子走。甲○○的休旅車是五人座，丁○○離開時坐的車子就是我去臺南
    縣後壁鄉烏樹村「蘭花園區」內工地時坐的車子。後來工地
    主任把車子開來還我，所以我離開的時候，就是工地主任把
    我載回去工務所。當時我以為丁○○會開自己的車子去工務
    所，我不知道為何他會搭甲○○的車子過去，因為我先離開
    了。」；被告甲○○則以「我只是載我舅舅（即被告丙○○
    ）去「蘭花園區」，要離開的時候也只是載他的朋友丁○○
    去辦公室而已，就只有這樣而已。」；被告乙○○則以：「
    我沒有犯罪，我只是載己○○、庚○○過去「蘭花園區」，
    後來我就離開了。」等語置辯。
三、然查：
(一)、97年6月10日晚上6時8分許，被告丙○○、甲○○、乙○○
    、己○○、庚○○等五人，確實有到臺南縣後壁鄉烏樹村「
    蘭花園區」內工地與被害人丁○○核對工程款帳目，惟雙方
    就金額認定不一，遂起爭執，被害人丁○○即遭被告甲○○
    所駕駛之車號8263-NQ號自小客車載走，而在該車輛上，右
    前副駕駛座並未坐人，小客車後座則由己○○、庚○○分坐
    兩側，而將被害人丁○○夾坐於中間，嗣丁○○之職員謝勝
    祈見狀不敢阻止，乃報警處理，警方遂於同日晚間6時30 分
    許，在臺南縣白河鎮之國立白河商工後門前將甲○○所駕駛
    之自小客車攔獲，並發現丁○○左手臂受有抓傷之外傷一節
    ，為被告三人所不爭執，復據被害人丁○○及證人謝勝祈於
    偵查中結證在卷（97年度營偵字第1035號偵查卷第75頁-77
    頁），復有警方受理110報案紀錄單、甲○○所駕駛上開車
    輛經攔獲及被害人丁○○左手臂受有疑似抓傷外傷之現場照
    片共5張在卷可稽，應堪認定。
(二)、按意思之聯絡並不限於事前有所謀議，即僅於行為當時有共
    同犯意之聯絡者，亦屬之，且其表示之方法，亦不以明示通
    謀為必要，即相互間有默示之合致，亦無不可。刑法第三百
    零二條第一項之妨害自由罪，係妨害他人自由之概括規定，
    故行為人具有一定之目的，以非法剝奪人之行動自由，除法
    律別有處罰較重之規定，應適用各該規定處斷外，如以使人
    行無義務之事或妨害人行使權利為目的，而其強暴、脅迫復
    已達於剝奪人行動自由之程度，即應成立本罪。（最高法院
    73年度台上字第2364號判例、81年度台上字第1258號判決參
    照）。再被害人丁○○並無義務亦無意願隨同被告丙○○前
    往其工務所會帳，而係經被告丙○○下令被告乙○○、己○○、庚○○將其強押上車，並由被告己○○、庚○○分坐兩
    側，而遭強暴達喪失行動自由之程度一節，除據證人即共同
    被告己○○、庚○○分於本院審理時全盤自白犯行，其二人
    亦在檢察官偵查中證稱在卷，其中己○○於97年7月15日檢
    察官偵查中證稱：「乙○○打電話給我說他有事情，說張董
    有事情叫我們過去，庚○○打電話叫我去他工作的水泥工廠
    載他，．．．換坐乙○○的車到蘭花園區，到時我們在外面
    等，．．．後來乙○○接到張董電話，沒有說什麼事情，問
    他他也不說，乙○○就開車載我們回蘭花園區，我們下車時
    看到張董跟人家大小聲，張董叫我們把被害人拉上車，我拉
    左手，庚○○拉右手，乙○○用推的，．．張董叫我們把被
    害人夾在中間」；庚○○亦於同日檢察官偵查中證稱：「乙○○打電話給我說他有事情叫我過去找他，我打電話給己○○，叫己○○過來載我，．．．．．．後來乙○○接到電話
    要我們過去，我們就趕回去蘭花園區，回去時看到張董與被
    害人講得不愉快，張董就跟我們說把被害人帶回他的事務所
    講，坐上車後，張董要我們一人坐一邊，我們剛開始有拉被
    害人大力一點，後來被害人說要自己走」等語在卷。另參諸
    被害人丁○○左手臂受有疑似抓傷外傷，有如前述，顯見其
    係遭違反意願被強拉上車，方致受有傷勢，且證人謝勝祈若
    非見老闆遭被告丙○○鳩眾挾持上車，情況緊急，又如何會
    立即報警？再參諸被告丙○○若非用強而係好意邀請被害人
    丁○○前往其工務所商談工程款問題，其何不坐於被告甲○○所駕之上開自小客車內，一盡主人邀請之道，二可在車上
    續談工程款之問題，卻另行搭上其他車輛，且反請並非員工
    之共同被告己○○、庚○○將「客人」挾坐於後坐中間，顯
    違一般經驗法則，況且本案被告丙○○與被害人丁○○間工
    程款問題，應屬證人謝勝祈知之最詳，業據被害人丁○○於
    本院審理時證稱在卷，被告丙○○卻未邀同謝勝祈一同前往
    ，亦與事理有違，是被告丙○○一再辯稱被害人丁○○係受
    邀同意前往云云，要係圖卸之詞，洵不足採。再被告丙○○
    嗣雖亦辯稱案發當晚，已請被害人丁○○共進晚餐，而被害
    人丁○○於本院審理時雖亦證稱確有此事，惟此無非被告丙○○見警方介入偵辦，事態已擴大之彌縫之舉，而無從解免
    其罪責。另被告乙○○係於接獲被告丙○○之電話後，即將
    共同被告己○○、庚○○載往蘭花園區，而到達園區時，在
    被告丙○○喝稱將人帶回去談，並見共同被告己○○、庚○○準備挾持被害人丁○○上車時，其亦在後推擠被害人丁○○一節，已由共同被告己○○、庚○○證稱如前，足認被告
    乙○○顯係受被告丙○○之指使，而共同剝奪被害人丁○○
    行動自由，足堪認定。其上開所辯並不足採。再者被告甲○○原與共同被告己○○、庚○○並不認識，此情已據己○○
    、庚○○二人證稱在卷，惟其卻能見該二人將被害人丁○○
    挾坐於後座後，即能不由分說即知將該三人載往被告丙○○
    之工務所，足認其已知悉被告丙○○要將被害人丁○○強行
    帶回其工務所，故其與其他被告有犯意聯絡，實無疑問。而
    被害人丁○○係由其載往被告丙○○之工務所，其有行為分
    擔，亦灼然至明。再被告甲○○身為被告丙○○之姪子，其
    於蘭花園區現場，見被告丙○○與被害人丁○○大聲爭執，
    豈有袖手旁觀之理，其辯稱不知被告丙○○要將被害人丁○○強行帶回工務所云云，並不足採。
(三)、另按刑法第302條第1項之妨害自由罪，原以強暴、脅迫為構
    成要件，其因而致普通傷害，乃強暴、脅迫當然之結果，除
    另有傷害故意外，仍祇成立該條項之罪，無同法第277條第1
    項之適用（最高法院30年度上字第3701號判例參照）。經查
    被害人丁○○左手臂受有抓傷之外傷，此應為遭強制帶上車
    輛時所造成，而屬妨害自由強暴當然之結果，被告丙○○等
    人應另無傷害之故意，且被害人丁○○亦未就此提出告訴，
    是該部分本院自無從究責，附此敘明。
四、另被告丙○○另行聲請證人劉豐嘉、李怡瑾、劉順忠等人，
    資以證明案發現場之過程云云。惟查案發過程，已據共同被
    告己○○、庚○○詳實證稱在卷，而共同被告己○○、庚○○於案發後，起始在檢察官偵查中，尚因被告丙○○之唆使
    ，意圖隱瞞實情，嗣後方痛悟前非，全盤托出，此情對照該
    二人前後之警詢、偵查筆錄自明，故其二人所供情真意切，
    已足供本院認定案發現場過程，被告丙○○上開聲請，核無
    必要，併此敘明。
五、綜上所查，本案事證明確，被告三人否認犯行，顯非可採，
    渠等有上揭妨害自由及傷害犯行，堪以認定，應依法論科。
六、核被告丙○○、甲○○、乙○○所為，均係犯刑法第302 條
    第1項之剝奪他人行動自由罪。被告丙○○、甲○○、乙○○與己○○、庚○○間，有犯意聯絡及行為分擔，為共同正
    犯。被告丙○○有犯罪事實欄所載之前科，其於五年內再犯
    本件有期徒刑之罪，應論以累犯，並加重其刑。爰審酌被告
    被告丙○○固因與被害人丁○○間因工程款發生爭議，本有
    民事相關法律可循，被告丙○○卻不依循程序為之，即於光
    天化日之下，鳩眾強押被害人上車，全然無視法紀，復自偵
    、審程序以來，悍然否認犯行，毫無悔過之意，被告甲○○
    、乙○○乃聽命行事，惟未如其餘另共同被告己○○、庚○○坦然承認犯行，意圖卸責，不知悔改，雖被害人丁○○表
    明無意追究，惟本院仍認被告三人嚴重敗壞社會風紀，非予
    重懲，無足令渠等心生警惕等一切情狀，分別量處如主文所
    示之刑，被告甲○○、乙○○二人並諭知得易科罰金之折算
    標準。
據上論斷，應依刑事訴訟法第299條第1項前段，刑法第28條、第
302條第1項、第47條第1項、第41條第1項前段、刑法施行法第1
條之1，判決如主文。
本案經檢察官戊○○到庭執行職務。
中    華    民    國    99    年    1    月    26     日
                  刑事第八庭    審判長法  官   鄧希賢
                                      法  官   朱中和
                                      法  官   田幸艷
以上正本證明與原本無異。
如不服本判決應於收受本判決後10日內向本院提出上訴書狀，並
應敘述具體理由。其未敘述上訴理由者，應於上訴期間屆滿後20
日內向本院補提理由書狀（均須按他造當事人之人數附繕本）「
切勿逕送上級法院」。
                                      書記官   鄭梅君
中    華    民    國    99    年    1    月    26     日
附錄本案論罪科刑法條全文
中華民國刑法第302條
私行拘禁或以其他非法方法，剝奪人之行動自由者，處 5 年以下
有期徒刑、拘役或 3 百元以下罰金。


司法院資訊處製作；財團法人民間司法改革基金會備份。
